【裁判字號】    97,易,510
【裁判日期】    970229
【裁判案由】    詐欺
【裁判全文】
臺灣臺中地方法院刑事判決               97年度易字第510號
公  訴  人  臺灣臺中地方法院檢察署檢察官
被      告  甲○○
上列被告因詐欺案件，經檢察官提起公訴（九十六年度偵字第二
六七五三號），經被告於準備程序中就被訴事實為有罪之陳述，
受命法官於聽取當事人之意見後，由本院合議庭裁定由受命法官
獨任以簡式審判程序判決如下：
    主  文
甲○○幫助連續意圖為自己不法之所有，以詐術使人將本人之物
交付，處有期徒刑伍月，如易科罰金，以銀元佰元即新臺幣玖
佰元折算壹日，減為有期徒刑貳月又拾伍日，如易科罰金，以銀
元佰元即新臺幣玖佰元折算壹日。緩刑年。
事  實
一、甲○○可預見一般人取得他人金融帳戶使用常與財產犯罪密
    切相關，且取得他人存摺之目的在於掩飾犯罪所得之財物或
    財產上利益不易遭人追查，又對於提供帳戶雖無引發他人萌
    生犯罪之確信，但仍以縱若有人持以犯罪，亦無違反其本意
    之幫助犯意，於民國八十九年十一月十三日（起訴書誤載為
    九十一年十月十六日至同年十一月四日間之某日），在不詳
    地點，先將其所有之國民身分證以新臺幣（下同）一萬多元
    之代價，出賣予真實姓名年籍均不詳成年男子，再由該不詳
    成年男子陪同甲○○至中華郵政股份有限公司（後改名為臺
    灣郵政股份有限公司）旱溪郵局開立帳戶（局號：0000
    000號，帳號：0000000號），並將該帳戶之存摺
    、提款卡、密碼，交予該不詳成年人，以此方法幫助他人從
    事犯罪。未幾，上開帳戶、提款卡、密碼等物，便由姓名年
    籍均不詳之成年人等（下稱不詳人等）使用，而不詳人等竟
    基於意圖為自己不法所有之概括犯意聯絡，連續為下列犯罪
    行為：
  (一)於不詳時間，推由其中一人撥打電話予李繼珍其佯稱中獎云
    云，致李繼珍陷於錯誤，依其指示於九十一年十一月四日下
    午二時四十分許，到高雄郵局第四十五支局匯款四萬元至甲
    ○○上開郵局帳戶，事後再由其中一人領出。
  (二)於不詳時間，推由其中一人撥打電話予林美雅佯稱其中獎云
    云，致林美雅陷於錯誤，依其指示於九十一年十一月六日下
    午三時二十四分許，到南投郵局第二十二支局匯款三萬元至
    甲○○上開郵局帳戶，事後再由其中一人領出。
  (三)於不詳時間，推由其中一人撥打電話予張寶惜佯稱其中獎云
    云，致張寶惜陷於錯誤，依其指示於九十一年十一月十三日
    下午二時十一分許，到臺北縣板橋市八甲郵局匯款七萬零一
    百八十元至甲○○上開郵局帳戶，事後再由其中一人領出。
  (四)於不詳時間，推由其中一人撥打電話予溫福森佯稱其中獎云
    云，致溫福森陷於錯誤，依其指示分別於九十一年十二月二
    十日下午三時五十分許、同年月二十三日下午一時二十一分
    許，到臺北縣永和市○○路郵局接續匯款七萬元、十萬元至
    甲○○上開郵局帳戶，事後再由其中一人領出。
  (五)於不詳時間，推由其中一人撥打電話予吳阿昌佯稱其中獎云
    云，致吳阿昌陷於錯誤，依其指示於九十一年十二月二十七
    日上午十一時五十分許，到臺中縣大里市草湖郵局匯款七萬
    元至甲○○上開郵局帳戶，事後再由其中一人領出。
二、案經高雄縣政府警察局移送臺灣臺中地方法院檢察署檢察官
    偵查起訴。
    理  由
一、上揭事實，業據被告甲○○於本院審理時坦承不諱，核與被
    害人李繼珍、林美雅、張寶惜、溫福森、吳阿昌於警詢時指
    述遭不詳人等詐騙等情相符，並有客戶歷史交易清單、臺灣
    郵政股份有限公司臺中郵局九十六年十二月十一日中管字第
    ○九六二一○三○六四號函覆之被告上開帳戶之開戶基本資
    料、郵政存簿儲金立帳申請書及語音系統申請書影本各一份
    ，及郵政國內匯款執據影本六紙在卷可稽，足見被告自白與
    事實相符；況按刑法上之故意，可分為直接故意與不確定故
    意（間接故意），所謂「不確定故意」，係指行為人對於構
    成犯罪之事實，預見其發生而其發生並不違背其本意者，刑
    法第十三條第二項定有明文，又衡諸常情，一般國人向金融
    機構開設帳戶，並無任何法令限制，若係正當用途，大可光
    明正大，自行申請供己使用，何必要求他人提供？再者，銀
    行帳戶之用途係用以存款，而存摺、提款卡、密碼等均係個
    人重要之物件，並具有一定金融交易目的及識別意義，且與
    借貸事由無關，一旦有人使用他人帳戶及上開物品供作不明
    使用，依一般認知，必是隱身幕後之使用人欲利用人頭帳戶
    掩飾其犯罪所得財物或財產上利益免於遭人追查，自極易於
    令人有與不法犯罪目的相關之合理懷疑，是被告對於他人利
    用上開存摺、提款卡、密碼作為犯詐欺取財罪之出入帳戶等
    情，能預見其發生且其發生不違背其本意，其有幫助不詳人
    等利用上開帳戶犯詐欺罪之不確定故意，允無疑義，本案事
    證明確，被告犯行洵堪認定，應依法論科。
二、被告基於幫助詐欺之不確定故意，出賣上開郵局帳戶之存摺
    、提款卡、密碼予不詳人等作為匯款專戶，幫助不詳人等詐
    取被害人李繼珍、林美雅、張寶惜、溫福森、吳阿昌款項之
    行為，核其所為，係犯刑法第三十條第一項、第三百三十九
    條第一項詐欺取財罪之幫助犯。前揭不詳人等就詐欺取財犯
    行，有犯意聯絡及行為分擔，為共同正犯，惟幫助犯係從犯
    ，從屬正犯而成立，刑法上既無「共同幫助」之情，當亦無
    「幫助共同」之可言（司法院廳刑一字第一一○四號函亦
    同此見解），是本案被告幫助他人犯共同詐欺取財罪，為從
    犯，爰依刑法第三十條規定第二項減輕其刑（刑法第三十條
    幫助犯之規定，於九十四年二月二日修正公布，於九十五年
    年七月一日施行，修正後刑法第三十條規定：「幫助他人實
    行犯罪行為者，為幫助犯。雖他人不知幫助之情者，亦同。
    幫助犯之處罰，得按正犯之刑減輕之。」，對照修正前刑法
    第三十條規定：「幫助他人犯罪者，為從犯。雖他人不知幫
    助之情者，亦同。從犯之處罰，得按正犯之刑減輕之。」，
    係為釐清共犯獨立性與從屬性之爭，而修正文字採共犯從屬
    說之「限制從屬形式」，然不論依修正前、後之刑法第三十
    條，對本案而言，被告均構成幫助犯，故並無有利或不利之
    情形，自不生新舊法比較之問題，爰依最高法院九十五年十
    一月七日第二十一次刑事庭會議決議，直接適用裁判時法）
    。又按連續幫助與幫助連續為不同之犯罪態樣，如基於概括
    犯意，多次幫助他人犯罪，為連續幫助，該幫助者有多次犯
    罪行為；如以一幫助行為，幫助他人連續犯罪，則為幫助連
    續，就幫助犯而言，僅有一次犯罪行為（最高法院八十七年
    度臺上字第三八六五號判決意旨參照），而本件詐欺取財之
    正犯即前述不詳人等先後向被害人李繼珍、林美雅、張寶惜
    、溫福森、吳阿昌詐騙財物，其時間緊接，手法相似，顯係
    基於概括之犯意反覆為之，為連續犯，故渠等所為應從一重
    論以修正前刑法第五十六條、第三百三十九條第一項之連續
    詐欺取財罪（刑法第五十六條連續犯之規定，業於九十四年
    二月二日修正公布刪除，並於九十五年七月一日施行，因行
    為後新法業已刪除連續犯之規定，此刪除雖非犯罪構成要件
    之變更，但顯已影響行為人刑罰之法律效果，自屬法律有變
    更。依行為時之舊法，不詳人等數犯罪行為僅以一罪論，而
    依裁判時之新法，不詳人等犯罪行為即須分論併罰，比較新
    、舊法結果，修正後法律並未有利於不詳人等，故依新修正
    刑法第二條第一項規定，仍應適用較有利於行為人之法律即
    舊法論以連續犯）；惟依前所述，本件被告僅有一次出賣上
    開帳戶、提款卡、密碼之行為，是其僅有一次之幫助行為，
    所為應成立上開罪名之幫助犯，即幫助連續詐欺取財罪。被
    告前因賭博案件，經本院以八十四年度易字第三五三五號判
    決處以有期徒刑六月，如易科罰金，以銀元三百元折算一日
    確定，於八十六年十月二十日縮刑期滿執行完畢，其雖於八
    十九年十一月十三日交付上開帳戶於不詳人等，然因幫助犯
    有從屬性，該正犯不詳人等施用詐術時間為九十一年十一月
    四日至同年十二月二十七日，距被告賭博罪執行完畢時間已
    逾五年，故不構成累犯，並予敘明。爰審酌被告因一時未予
    深慮致犯此罪行，惟其所為嚴重擾亂金融交易秩序及阻礙國
    家偵查追緝之行使，暨其智識、犯罪目的、手段，犯後坦承
    犯行，態度尚可等一切情狀，量處如主文所示之刑，並諭知
    易科罰金之折算標準，以示懲儆。
三、九十五年七月一日修正公布施行之刑法第四十一條第一項前
    段規定：「犯最重本刑為五年以下有期徒刑以下之刑之罪，
    而受六個月以下有期徒刑或拘役之宣告者，得以新臺幣一千
    元、二千元或三千元折算一日，易科罰金。」，惟被告行為
    時之刑法第四十一條第一項前段規定：「犯最重本刑為五年
    以下有期徒刑以下之刑之罪，而受六個月以下有期徒刑或拘
    役之宣告，因身體、教育、職業、家庭之關係或其他正當事
    由，執行顯有困難者，得以一元以上三元以下折算一日，易
    科罰金。」，又依修正前罰金罰鍰提高標準條例第二條前段
    （現已刪除）規定，就其原定數額提高為一百倍折算一日，
    則被告行為時之易科罰金折算標準，應以銀元三百元折算一
    日，經折算為新臺幣後，應以新臺幣九百元折算為一日。比
    較修正前後之易科罰金折算標準，以修正後之刑法第四十一
    條第一項前段即行為時法律之規定，並未有利於被告，故應
    依修正後刑法第二條第一項前段規定，適用修正前刑法第四
    十一條第一項前段規定，定其折算標準。
四、刑法第三百三十九條第一項詐欺取財罪規定其法定刑得科或
    併科銀元一千元以下罰金，然被告行為後，於九十五年六月
    十四日增訂刑法施行法第一條之一，並規定：「中華民國九
    十四年一月七日刑法修正施行後，刑法分則編所定罰金之貨
    幣單位為新臺幣。九十四年一月七日刑法修正時，刑法分則
    編未修正之條文定有罰金者，自九十四年一月七日刑法修正
    施行後，就其所定數額提高為三十倍。但七十二年六月二十
    六日至九十四年一月七日新增或修正之條文，就其所定數額
    提高為三倍。」（註：刑法修正公布日期應為九十四年二月
    二日，施行日期為九十五年七月一日，前揭條文日期似有錯
    誤，但不影響本案之判斷），且九十四年二月二日施行公布
    九十五年七月一日施行之刑法第三十三條第五款修正為：「
    主刑之種類如下：五、罰金：新臺幣一千元以上，以百元計
    算之，」，是依修正後之法律，刑法第三百三十九條第一項
    詐欺取財罪所得科處之罰金刑最高為新臺幣三萬元、最低為
    新臺幣一千元；而被告行為時適用之罰金罰鍰提高標準條例
    第一條前段規定：「依法律應處罰金、罰鍰者，就其原定數
    額得提高為二倍至十倍。但法律已依一定比率規定罰金或罰
    鍰之數額或倍數者，依其規定。」、現行法規所定貨幣單位
    折算新臺幣條例第二條規定：「現行法規所定金額之貨幣單
    位為圓、銀元或元者，以新臺幣之三倍折算之。」，及修正
    前刑法第三十三條第五款規定: 「主刑之種類如下：五、罰
    金：一元以上。」，是依行為時之法律，刑法第三百三十九
    條第一項詐欺取財罪所得科處之罰金刑最高為新臺幣三萬元
    、最低為新臺幣三十元。因此，比較上述修正前、後之刑罰
    法律，自以被告行為時之舊法即依修正前刑法第三十三條第
    五款，並配合罰金罰鍰提高標準條例第一條前段為法條適用
    之依據，併予敘明。
五、被告行為後，中華民國九十六年罪犯減刑條例於九十六年七
    月四日公布，於同年月十六日施行，查被告本件犯行係在九
    十六年四月二十四日以前，且非中華民國九十六年罪犯減刑
    條例第三條所示不得減刑之罪，爰依中華民國九十六年罪犯
    減刑條例第二條第一項第三款，減其刑期二分之一；另被告
    所犯刑法第三十條、第三百三十九條第一項幫助詐欺罪，為
    最重本刑五年以下有期徒刑之罪，其所宣告之刑經本院依中
    華民國九十六年罪犯減刑條例第二條第一項第三款，減其刑
    期二分之一後，仍為有期徒刑六個月以下之刑度，爰依中華
    民國九十六年罪犯減刑條例第九條，併諭知易科罰金之折算
    標準。
六、末查，被告雖前因賭博案件，經本院以八十四年度易字第三
    五三五號判決處以有期徒刑六月，如易科罰金，以銀元三百
    元折算一日確定，於八十六年十月二十日執行完畢後，五年
    以內未曾受有期徒刑以上刑之宣告，其短於思慮，一時貪慾
    圖便，致觸犯本案犯行，惟犯後坦承犯行，尚知悔悟，且其
    目前為臺中市社會局協助安置之獨居老人，又因中風行動不
    便，一眼失去視力，復罹患大腸癌，此有高雄縣政府警察局
    刑警大隊查訪表附卷可稽，是本院認為前開對其宣告之刑，
    以暫不執行為適當，爰併依最高法院九十五年度第八次刑事
    庭會議決議第七點之意旨，直接適用修正後刑法第七十四條
    第一項第二款之規定，為被告緩刑三年之宣告，以啟自新。
據上論斷，應依刑事訴訟法第二百七十三條之一第一項、第二百
九十九條第一項前段，刑法第二條第一項前段、第三十條第一項
、第二項、第三百三十九條第一項、（修正前）第五十六條、（
修正前）第四十一條第一項前段、（修正前）第三十三條第五款
、第七十四條第一項第二款，中華民國九十六年罪犯減刑條例第
二條第一項第三款、第七條、第九條，罰金罰鍰提高標準條例第
一條前段、（刪除前）第二條，判決如主文。
中    華    民    國    97    年    2    月    29    日
                  刑事第十三庭  法  官  黃裕仁
上正本證明與原本無異。
如不服本判決，應於送達後十日內向本院提出上訴狀（須附繕
本），上訴於臺灣高等法院臺中分院。
                                書記官  王嘉仁
中    華    民    國    97    年    2    月    29    日
附錄論罪科刑法條
刑法第三百三十九條第一項
意圖為自己或第三人不法之所有，以詐術使人將本人或第三人之
物交付者，處五年以下有期徒刑、拘役或科或併科一千元以下罰
金。


司法院資訊處製作；財團法人民間司法改革基金會備份。
